臺灣新竹地方法院民事判決  
111年度重訴字第2號
原      告  元大國際資產管理股份有限公司

法定代理人  宋耀明  
訴訟代理人  蕭育涵律師
            許添棟  
被      告  彭莨泰即彭永坤

            鍾宜晏  
上列當事人間確認擔保債權不存在等事件，本院於民國111年2月
25日言詞辯論終結，判決如下：
    主  文
確認被告彭莨泰即彭永坤、鍾宜晏間就如本判決附表一所示之不
動產，設定登記如本判決附表二所示之抵押權擔保債權不存在。
被告鍾宜晏應將如本判決附表二所示之抵押權登記予以塗銷。
訴訟費用新臺幣壹拾參萬參仟貳佰陸拾肆元由被告連帶負擔。
    事實及理由
一、確認法律關係之訴，非原告有即受確認判決之法律上利益者
    ，不得提起之，民事訴訟法第247條第1項前段定有明文。所
    謂即受確認判決之法律上利益，係指法律關係之存否不明確
    ，原告主觀上認其在法律上之地位有不安之狀態存在，且此
    種不安之狀態，能以確認判決將之除去者而言，若縱經法院
    判決確認，亦不能除去其不安之狀態者，即難認有受確認判
    決之法律上利益，最高法院52年台上字第1240號判例意旨參
    見。查，原告主觀上認為本判決附表一所示4筆土地（下併
    稱系爭土地）於民國105年8月11日設定如本判決附表二所示
    之抵押權（下稱系爭抵押權）其擔保之債權不存在，系爭抵
    押權擔保債權存在與否陷於不明確之狀態，而此不安之狀態
    得以本件確認判決加以除去，原告提起本件確認之訴，即有
    確認利益。
二、被告鍾宜晏（上1人為被告彭莨泰之前配偶，夫妻倆於110年
    8月27日離異）經合法通知，未於言詞辯論期日到場，核無
    民事訴訟法第386條所列各款情形，爰依原告之聲請，依同
    法第385條第1項前段規定，准由其一造辯論而為判決。
三、原告主張：被告彭莨泰即彭永坤（下稱被告彭莨泰）積欠訴
    外人渣打國際商業銀行股份有限公司（下稱渣打銀行）信用
    卡債務新臺幣（下同）1萬7,879元、信用貸款債務40萬0,95
    3元、中小企業信用貸款債務522萬5,663元，經渣打銀行於1
    00年6月27日將上列債權讓與原告（未償餘額為522萬5,663
    元、37萬9,152元及其利息），嗣原告於106年間聲請拍賣系
    爭土地取償，經本院以106年度司執字第42499號（下稱106
    年執行案）受理在案，惟因系爭土地鑑定價格為1,900萬餘
    元，且系爭土地曾設定系爭抵押權2,000萬元予被告鍾宜晏
    ，因拍賣無實益而結案，原告提起本院109年度訴字第711號
    塗銷所有權移轉登記等事件訴訟（下稱前案），前案法院認
    為被告彭莨泰除系爭土地外別無其他財產可供清償債務，系
    爭土地移轉登記原因登載為贈與，被告彭莨泰復未能舉證移
    轉原因非為贈與而是清償債務，由此可知，本件兩造間就系
    爭土地所為債權行為及物權行為同屬無償行為，且有害及原
    告債權，應認系爭抵押權並無擔保債權存在，系爭抵押權設
    定屬於通謀虛偽意思表示應為無效，被告彭莨泰復怠於請求
    被告鍾宜晏塗銷系爭抵押權，原告基於保全債權必要，依民
    事訴訟法第247條第1項、民法第242條、第767條規定提起本
    件訴訟，聲明：如主文。
四、被告則以：
（一）彭莨泰：這案件前案判決已經寫得明白，不知道原告為何
      還會再提出訴求，本人跟前妻鍾宜晏抵押權擔保，是確定
      有的，只是要看有沒有拍賣實益，這是法院判出來，上次
      將伊前妻所有權狀取消是不合理的，本人都是聽從公務員
      所講的話，沒有欺騙原告，從頭到尾是被友人欺騙，法律
      上欠原告錢，欠錢還錢是天公地道，但原告不要用這手段
      來要錢等語，資為抗辯，爰答辯聲明求為駁回原告之訴。
（二）鍾宜晏經合法通知，未於言詞辯論期日到場，亦未提出書
      狀作任何聲明或陳述。
五、按，當事人主張有利於己之事實者，就其事實有舉證之責任
    ，民事訴訟法第277條前段定有明文。而主張積極事實者應
    負舉證之責任，主張消極事實者不負舉證責任，此為舉證責
    任分配之重要原則之一。查，被告彭莨泰於105年8月11日將
    系爭土地設定系爭抵押權於配偶鍾宜晏（見本院卷第73頁公
    務用謄本、第74頁地籍異動索引、第76～82頁新竹市地政事
    務收件字號105空白字第162280號原因登記案卷），被告彭
    莨泰107年12月10日再以贈與為原因將系爭土地所有權移轉
    登記於鍾宜晏（原因發生日107年11月21日、新竹市地政事
    務所收件字號107年空白字第256330號），見本院卷第106～1
    07頁土地建物異動清冊），兩造因前案涉訟，原告主張被告
    彭莨泰詐害原告債權，請求撤銷被告彭莨泰與被告鍾宜晏間
    105年、107年間之法律行為，被告鍾宜晏並應回復原狀，前
    案法院審理後認為被告2人間就系爭土地於105年8月11日設
    定系爭抵押權之物權行為，原告於106年執行案即知有撤銷
    原因，已罹於1年除斥期間，爰判決駁回原告聲明之「被告
    間就系爭土地於105年8月11日設定系爭抵押權之物權行為應
    予撤銷；被告鍾宜晏就系爭土地設定系爭抵押權應予塗銷。
    」之先、備位請求，前案並就原告為被告彭莨泰之債權人，
    被告彭莨泰除系爭土地外別無其他財產可供清償債務，因被
    告彭莨泰不能證明伊辯稱實際上是用以清償對於被告鍾宜晏
    、岳父鍾添萬（上1人歿於92年1月17日）之債務（詳見前案
    判決第7～9頁理由第三之（三）點），爰認定被告彭莨泰將
    系爭土地贈與被告鍾宜晏，所為無償行為有害及原告債權，
    故判准原告聲明之「被告2人間於107年11月21日所為之贈與
    債權行為，及於107年12月10日以贈與為原因所為之所有權
    移轉登記之物權行為均予撤銷；被告鍾宜晏塗銷所有權移轉
    登記，回復為被告彭莨泰所有」之先位請求，業經本院職權
    調閱前案歸檔原卷3宗核閱無訛（並有轉印資料與該件前案
    判決書正本1件，附於本院卷第125～143頁），新竹市地政事
    務所已依前案確定判決意旨，就系爭土地回復登記為被告彭
    莨泰所有（見本院卷第83～86、111頁該所110年空白字第214
    890號原因登記案卷、該所110年8月27日新地登字第1100007
    034號函），本院審酌上情暨依舉證責任分配結果，被告2人
    於前案最後言詞辯論期日110年4月20日止，已未能證明夫妻
    倆彼此間曾有債權債務關係，如前案是認，及至本件最後言
    詞辯論期日止，對於系爭抵押權設定擔保： 「鍾宜晏對彭
    莨泰於105年7月14日所立現金契約發生之債務2,000萬元」
    乙節（見本院卷第109～110頁土地他項權利部審查內容），
    仍未盡舉證責任以實其說，系爭抵押權其擔保債權未據證明
    為真正，甚至連所謂「（妻）鍾宜晏對（夫）彭莨泰於105
    年7月14日所立現金契約」其契約書面，被告2人皆無法提出
    （見前案判決書第5頁第13～14行，彭莨泰本人之陳述），則
    本件原告依民事訴訟法第247條規定，訴請確認系爭抵押權
    擔保債權不存在，為有理由，爰判決如主文第1項所示。又
    因系爭抵押權所擔保債權不存在，縱有系爭抵押權登記，依
    普通抵押權成立上從屬性，系爭抵押權失所附麗而無從成立
    ，倘未塗銷系爭抵押權登記，對被告彭莨泰所有權行使自有
    妨害，故原告依民法第242條、第767條第1項規定，代位被
    告彭莨泰請求被告鍾宜晏塗銷系爭抵押權設定登記，亦屬有
    據，爰判決如主文第2項所示。
六、本件事證已臻明確，當事人其餘攻擊、防禦方法、所用證據
    ，經本院審酌後，認為均不足以影響本判決之結果，爰不一
    一論、列。
七、訴訟費用之負擔：本件訴訟標的金額或價額1,377萬8,570元
    ，應徵第一審起訴裁判費13萬3,264元（見本院卷第35頁原
    告陳報狀），已由原告預納，有收據1紙在卷（見本院卷第2
    頁反面），依民事訴訟法第78條、第85條第2項，定其負擔
    ，如主文第3項所示。
中　　華　　民　　國　　111 　年　　3 　　月　　28　　日
                  民事庭      法　官　周美玲
以上正本係照原本作成。
被告彭莨泰、鍾宜晏若對本判決上訴，須於判決送達後20日內向
本院提出上訴狀，應一併繳納上訴審裁判費暨添具繕本1件，同
時繳納第二審上訴費用新臺幣19萬9,896元。　　
中　　華　　民　　國　　111 　年　　3 　　月　　28　　日
                              書記官　林盈伸
附表一：
編號     土地     面積 權利範圍 1 新竹市○○段000地號  885.18平方公尺 全部 2 新竹市○○段000地號    8.70平方公尺 全部 3 新竹市○○段000地號 1021.40平方公尺 全部 4 新竹市○○段000地號  307.07平方公尺 全部 
附表二：
普通抵押權設定明細： （見本院卷第109～110頁土地他項權利部審查內容） 1、登記日期：105年8月11日。 2、收件字號：105空白字第162280號。 3、權利人：鍾宜晏。 4、設定權利範圍：全部。 5、設定義務人：彭莨泰。 6、債務人及債務額比例：彭莨泰，債務額比例全部。 7、擔保債權總金額：新臺幣2,000萬元。 8、擔保債權種類及範圍：擔保債務人對抵押權人於105年7月14日所立現金契約發生之債務。 9、清償日期：無。 10、利息（率）或地租：無。 11、遲延利息（率）：無。 12、違約金：無。